臺灣臺北地方法院民事判決
110年度建字第195號
原      告  憲旺實業有限公司

法定代理人  謝慧君  
訴訟代理人  江東原律師
            江岱蓉律師
被      告  正裕科技工程股份有限公司


法定代理人  林金童  
訴訟代理人  林森敏律師
            謝秉儒律師
上列當事人間請求給付工程款事件，本院於民國111年7月28日言
詞辯論終結，判決如下：
    主  文
原告之訴及假執行之聲請均駁回。
訴訟費用由原告負擔。
    事實及理由
一、原告起訴主張：
　㈠兩造於民國102年4月1日就原告承包台中大都會歌劇院新建工
    程第二期主體工程中之風管工程(下稱系爭工程)簽訂工程合
    約書（下稱系爭契約），合約總價新臺幣（下同）2045萬40
    00元(含稅)。系爭契約雖以總價決標，惟工程之計價係以廠
    商實際使用工料，計算工程總價，為總價承攬契約與單價承
    攬契約之混合，即契約中同時存有總價與單價，工程完工後
    ，工程結算應依單項實做實算計算總價。原告依系爭契約按
    圖備料，於材料出貨至工地時將出貨單及出廠證明交由被告
    清點數量及尺寸，經被告及監造單位審核，再按圖施作。如
    遇被告變更設計圖說，原告則依被告指示拆除原已設置風管
    ，並重新安裝至被告指定之處；或依變更後設計圖說，另行
    調派其他尺寸材料至工地，由被告公司人員會同監造單位清
    點數量及尺寸後裝設。是原告均依被告指示施工及辦理追加
    變更工程交被告及監造單位審核。系爭工程已於104年間完
    工，然原告前交付變更追加工程之工程報價單予被告審核，
    經被告收受後卻遲未回覆審核結果，被告於109年12月20日
    發存證信函請求其回覆審核結果及給付追加工程款748萬352
    8元，詎被告回覆從未要求原告辦理變更追加工程而拒絕審
    認原告之工程報價單。爰依系爭契約第7條、第9條約定，請
    求被告給付追加工程款，倘鈞院認原告不得依系爭契約請求
    ，則被告無法律上原因受有取得該工程之利益，另依民法第
    179條不當得利法律關係，請求被告返還748萬3528元。
　㈡另依系爭契約第7條約定，報酬之給付須由原告將報價單送交
    被告，經被告審核完成後，始得請求。原告早於施工期間即
    陸續將報價單送交被告審核並請求協議，惟被告至110年1月
    4日始回覆不同意變更追加工程，則在雙方協議於110年1月4
    日不成立前，原告請求追加工程款即有法律上之障礙，原告
    追加工程款請求權時效，應自兩造於110年1月4日協議不成
    立日起算，尚未罹於2年時效。況本件原告承攬之風管工程
    ，係在已完成之土木設施上安裝風管等設備，承包範圍包含
    各類風管物料、零件等材料之提供，且系爭契約價格包括將
    材料及零件交貨、安裝及加工之費用等情，觀其工作內容及
    財產權之移轉，並非單純之動產買賣，亦非單純完成完成工
    作。系爭契約之性質，與承攬契約承攬人僅負責勞務之提供
    ，完成工作所需材料則由定作人提供之情形有別，其性質應
    屬學說上所稱「製造物供給契約」，為承攬與買賣之混合契
    約，即本件支付材料購買價金大幅高於工資，應適用民法第
    125條規定之15年消滅時效期間。倘認本件非側重於財產權
    之移轉，就追加工程部分，關於鍍鋅鐵皮、風管、螺旋管、
    風箱、支架、保溫棉等財產移轉共646萬1584元，應適用買
    賣之規定，工作完成如工資部分102萬1944元，適用承攬之
    規定。
　㈢爰依系爭契約第7條、第9條約定及民法第179條等規定提起本
    件訴訟，並聲明：1.被告應給付原告748萬3528元，及自起
    訴狀繕本送達翌日起至清償日止，按週年利率5%計算之利息
    。2.願供擔保，請准宣告假執行。
二、被告則以：
　㈠依系爭契約第4條約定，系爭契約為總價承攬契約，報酬不因
    實做數量與工程報價單預估數量不同而有異。原告係按原契
    約範圍施工，並未逾越契約範疇，被告更從未指示原告施作
    變更追加工程，原告請求追加工程款並無理由。兩造既有契
    約關係，即無不當得利法律關係，原告依民法第179條規定
    請求追加工程款，並無理由。
　㈡系爭契約屬承攬契約，按民法第127條第7款、第128條、第50
    5條規定，工程款之請求權時效為2年，起算日為工作交付日
    ，實務上為驗收合格日。系爭工程經臺中市政府建設局於10
    5年7月27日驗收合格，至遲自該日起算2年時效，原告遲於1
    10年6月1日起訴請求，其請求權已罹於時效，被告得拒絕給
    付等語資為抗辯。
　㈢並聲明：1.原告之訴駁回。2.如受不利判決，願供擔保請准
    宣告假執行。
三、兩造不爭執事項（見本院卷㈠第267-268頁，併酌予文字修正
    ）：　
  ㈠原告與被告於102年4月1日就原告承包台中大都會歌劇院新建
    工程第二期主體工程中之風管工程(即系爭工程)簽訂工程合
    約書(見原證1)，合約總價2045萬4000元(含稅)。
  ㈡根據臺中市政府建設局所核發給麗明營造公司的工程結算驗
    收證明書上面記載：臺中大都會歌劇院新建工程第二期主體
    工程，實際竣工日期，第一階段：104年5月31日、第二階段
    ：105年4月1日(見被證1)。驗收完畢/驗收合格日期，第一
    階段：105年1月15日、第二階段：105年7月27日(見被證1)
    。
  ㈢原告於109年12月20日以存證信函(見原證3)向被告請求給付
    系爭工程追加變更工程款748萬3528元，被告於109年12月24
    日收受。
　㈣被告於110年1月4日以存證信函回函否認要求原告辦理追加變
    更工程，不存在原告尚有追加款未付之情形(見原證4)，原
    告於同日收受。
  ㈤對原證1、原證3及原證4，被證1至被證5之形式真正均不爭執
    。
四、兩造爭點（見本院卷㈠第268頁，併酌予文字修正）：　 
　㈠原告向被告請求給付變更追加工程款748萬3528元，是否有理
    由？
　1.兩造間屬承攬關係或買賣與承攬混合關係？
　2.原告之請求權是否已罹於時效？
　3.本院卷㈠第138-151頁之工程是否屬於追加工程？兩造間是否
    就工項、數量均有合意？是否均由原告施作完成？原告得請
    求之報酬為多少？
　㈡倘認兩造間無追加工程的合意，則原告主張依民法第179條請
    求被告返還不當得利748萬3528元，是否有理由？
五、本院之判斷：
  ㈠原告向被告請求給付變更追加工程款748萬3528元，是否有理
    由？
　1.兩造間屬承攬關係或買賣與承攬混合關係？
　⑴按解釋契約，應於文義上及論理上詳為推求，以探求當事人
    立約時之真意，並通觀契約全文，斟酌訂立契約當時及過去
    之事實、交易上之習慣等其他一切證據資料，本於經驗法則
    及誠信原則，從契約之主要目的及經濟價值作全盤之觀察，
    以為其判斷之基礎，不能徒拘泥字面或截取書據中一二語，
    任意推解致失其真意。又按稱承攬者，謂當事人約定，一方
    為他方完成一定之工作，他方俟工作完成，給付報酬之契約
    。約定由承攬人供給材料者，其材料之價額，推定為報酬之
    一部，民法第490條定有明文。準此，契約約定由承攬人供
    給材料之情形，雖就材料之內容及其計價之方式為具體約定
    ，除當事人之意思重在工作物（或材料）財產權之移轉，有
    買賣契約性質者外，應推定該材料之價額為報酬之一部，當
    事人之契約仍應定性為單純承攬契約（最高法院107年度台
    上字第1450號民事判決意旨參照）。
　⑵觀系爭契約前後全文，於多處載明「承攬」之文字，且系爭
    契約第5條工程期限約定「…㈡完工期限：…2.依業主於工程協
    調會中要求應完工之期限完工…。」（見本院卷㈠第22頁），
    可知系爭工程約定有完工之期限，重在工作之完成，而未見
    有偏重財產權移轉之條文；第29條約定：「乙方（按即原告
    ，下同）同意如因承攬本工程…致甲方（按即被告，下同）
    或第三人發生任何損害時，悉由乙方負完全賠償責任，與甲
    方無涉。」（見本院卷㈠第29頁），系爭契約工程報價單諸
    多工項之單價記載「含於憲旺承攬工程內」（見本院卷㈠第3
    2、33、38、42頁），均未見有「買賣」等文字，
　　而承攬關係中材料由承攬人供應，亦為承攬契約常見之態樣
    ，前開民法第490條第2項規定甚明。本件工程固有部分施工
    材料由原告提供，亦有部分材料由被告提供，此有系爭契約
    工程報價單記載部分工項由「正裕供料」可參（見本院卷㈠
    第33-42頁），而被告提供材料之目的，主要在提供原告施
    工之用，以遂工程完工之目的，非為移轉材料所有權予原告
    ，更可見系爭契約之目的在於工程之完成，具有承攬之性質
    ，況兩造顯然並無將系爭工程所需材料與施工截然區分之意
    ，亦未著重將材料所有權移轉，反而著重系爭工程之完成，
    是系爭契約並不具有買賣契約之性質，應定性為承攬契約。
　2.原告之請求權是否已罹於時效？
  ⑴按請求權，因15年間不行使而消滅。但法律所定期間較短者
    ，依其規定；消滅時效，自請求權可行使時起算；承攬人之
    報酬及其墊款請求權，因2年間不行使而消滅；時效因請求
    而中斷者，若於請求後六個月內不起訴，視為不中斷；時效
    完成後，債務人得拒絕給付，民法第125條、第127條第7款
    、第128條前段、第130條及第144條第1項分別定有明文。又
    按民法第128條所謂請求權可行使時，係指行使請求權在法
    律上無障礙而言，請求權人因一己事由或其他事實上障礙，
    不能行使請求權者，時效之進行不因此而受影響。權利人主
    觀上不知已可行使權利，為事實上障礙，非屬法律上障礙（
    最高法院104年度台上字第2182號判決意旨參照）。
  ⑵依系爭契約第7條之約定：「㈠按月依進度提列計價，計價單
    經工地審核完成後，每月依實做計價90%。㈡業主正式驗收合
    格後支付10%。」（見本院卷㈠第23頁），原告得按月請求被
    告給付90%估驗款，僅係同時應檢附估驗計價單予被告審核
    後付款，剩餘工程款於業主正式驗收合格後給付。所謂工程
    估驗款，係指按工程完成之數量、進度付款之方式，施工期
    間，承包商得定期以書面申請估驗計價，經業主核實後付給
    該期內完成工程數量之一定比例金額，其餘則為保留款。究
    其目的，無非係減輕承包商財務上之負擔。估驗款不涉及工
    程驗收交付，僅在確認估驗期內已完成工程之數量與價值，
    原告之工程款請求權並不因分期估驗請款之約定，而發生請
    求權時效應自各該估驗請款時起算之問題，仍應於全部工程
    完成經業主正式驗收合格（即前開系爭契約第7條第2款約定
    ）後起算。是系爭工程經業主驗收合格後，原告即得請求被
    告給付剩餘之工程款，毋庸再按估驗計價約款（即系爭契約
    第7條第1款約定），送交估驗計價單予被告審核。系爭工程
    於105年7月27日經業主臺中市政府建設局驗收合格，此為兩
    造所不爭執（見兩造不爭執事項㈡），則系爭工程之工程款
    ，不論是系爭契約所餘工程款或原告主張追加之工程款，其
    請求權時效均自次日即105年7月28日起算2年，至107年7月2
    7日屆滿，然原告遲於110年6月4日始起訴請求被告給付，原
    告承攬報酬請求權已顯罹於時效。至原告主張110年1月4日
    被告始稱不同意追加變更工程乙節，此僅為事實上之障礙，
    時效之進行不因此受影響，一併說明。　　　　
  ⑶再依系爭契約第9條約定：「甲方對本工程有隨時變更及增減
    工程數量之權，乙方不得異議。對於增減數量雙方參照本合
    約所訂單價計算增減之，惟如有新增工程項目時，得由雙方
    協議合理單價。倘因甲方變更計畫，乙方需廢棄已完成工程
    之一部分或已到場之合格材料時，由甲方實地驗收後參照本
    合約所訂單價或比照訂約時工、料價計給之。業主有追加的
    情況下，乙方始得要求追加。」（見本院卷㈠第25頁），是
    依約被告得變更增減工程，並參照契約單價計算追加減工程
    款，如有新增單價時，得由雙方協議合理單價。又原告本得
    依前開約款就變更部分，請求追加工程款，不因兩造有無議
    定新增工項之單價而有差異。即兩造縱未議定單價，亦非謂
    原告之請求權存有法律上之障礙而不得行使，併予敘明。
　3.本院卷㈠第138-151頁之工程是否屬於追加工程？兩造間是否
    就工項、數量均有合意？是否均由原告施作完成？原告得請
    求之報酬為多少？
　⑴本件原告於第1次言詞辯論期日時主張：本院卷㈠第43-135頁
    （按即包括出貨證明及工程出貨單等）是原契約工程部分，
    此部分被告已付款，追加工程是本院卷㈠第137-151頁（按即
    工程報價單等）是做完再跟被告請款等語（見本院卷㈠第228
    頁），嗣於訊問證人鄭群聖、簡佑典後改稱：本院卷㈠第43-
    135頁是整個工程到原告施作完成全部施作的數量及工項，
    扣除合約所載材料數量及工項，計算出本院卷㈠第138-151頁
    之單據等語（見本院卷㈡第156頁），則原告主張原契約工程
    範圍與追加變更工程範圍前後顯大有不同，且原告亦未能合
    理說明何以主張更迭，況原告雖改主張本院卷㈠第138-151頁
    之追加工程包括在本院卷㈠第43-135頁（按即包括出貨證明
    及工程出貨單等）之範圍內，然原告就如何區分原契約工程
    與追加變更工程施作範圍，亦未加以說明，已無從為有利於
    原告之認定。
　⑵按所謂總價契約，即承攬人完成契約所約定之全部工作，定
    作人即支付固定金額之報酬。除辦理變更設計（如工程範圍
    變更）等因素外，承攬人完成工作之承攬報酬係屬固定，不
    因實做數量與詳細價目表之預估數量不同而變動。詳細價目
    表內所列數量，僅為參考，如實做數量較工程價目表之數量
    有所差異，承攬人或定作人俱不得請求追加或追減工程款，
    雙方對於實做數量之差異不互為找補。是系爭工程若僅屬預
    估予實際施作之數量上之差異時，原告尚不得請求被告增加
    給付；若因變更設計以致追加減工項或數量時，原告得依前
    揭系爭契約第9條約定，按實際追加減部分之工項數量，請
    求追加減工程款。
　⑶就原告主張本院卷㈠第138-151頁之工程是否屬追加工程乙節
    ，證人即時任被告公司工地主任簡佑典證稱：有看過本院卷
    ㈠第138-151頁工程報價單，第137頁的手寫文件是我寫得，
    是根據前開工程報價單來寫，當時在趕工，案子只做到一半
    ，應該沒有工程變更，只有施工調整，原告突然報了這個數
    量給我，我的理解是如果合約圖面沒有變更，不可能多出這
    麼多東西，總量上基本上不會變，所以系爭工程沒有追加的
    問題等語（見本院卷㈠第443-444頁）。證人鄭群聖證稱：我
    以前是被告公司員工，已離職，系爭工程是負責風管系統，
    有看過前開工程報價單，沒有具體數量、施工位置，有配合
    移位，功能性調整位置，但數量沒有變，原告應該是有做就
    會填報價單再跟公司議價等語（見本院卷㈠第449-452頁）；
    證人劉建村證稱：我在原告公司6年，做現場安裝，系爭工
    程圖面修改多多少少一兩樣，不清楚是否有數量增加之情形
    ，前揭工程報價單我沒看過，只有數量沒有寫哪一區會不清
    楚，我記得劇場有立管位移之情形，而且有兩個劇場等語（
    見本院卷㈡第158-162頁），是至多僅能解為就原告主張追加
    變更工程之施作，兩造間存有合意，然就是否全部施作完畢
    ，或應定性為原系爭契約範圍，或應定性為變更設計追加減
    工項，進而應否追加工程款存有爭執，然依前述，工程款請
    求權已罹於時效，並經被告行使時效抗辯權，則此部分爭議
    ，本院認已無再為論究之必要。
　㈡又定作人因承攬人所為工作致受利益，乃本於有效之承攬契
    約而來，並非無法律上之原因，核與不當得利之要件不符。
    本件上訴人連工帶料施作系爭工程，乃基於承攬契約而為給
    付，被上訴人亦係基於契約而受利益，具有法律上之原因，
    自不構成不當得利。另上訴人上述因罹於二年時效而消滅之
    請求權部分，乃法律賦予被上訴人因時效而取得之抗辯權，
    不生不當得利之問題（最高法院100年度台上字第916號裁定
    意旨參照）。本件本院認原告主張追加變更工程之施作，兩
    造間存有合意，僅是就應定性為原系爭契約範圍，或應定性
    為變更設計追加減工項，進而應否追加工程款存有爭執，是
    此既基於兩造合意，即非無法律上之原因，且不論是原契約
    工程款或原告主張之追加工程款，均已罹於時效，亦經說明
    如前，是依前揭最高法院判決意旨，原告自不得再依民法第
    179條不當得利規定而為請求。
六、綜上所述，本件原告依系爭契約及民法第179條等規定，請
    求被告給付原告748萬3528元，及自起訴狀繕本送達之翌日
    起至清償日止，按週年利率5%計算之利息，為無理由，應予
    駁回。又原告之訴既經駁回，其假執行之聲請，亦失所附麗
    ，應併予駁回。
七、本件事證已臻明確，兩造其餘攻擊防禦方法及所提證據，經
    本院斟酌後，認均不足以影響本判決之結果，自無逐一詳予
    論駁之必要，併此敘明。
八、訴訟費用負擔之依據：民事訴訟法第78條。
中　　華　　民　　國　　111 　年　　9 　　月　　22　　日
                  民事工程法庭    法　官　何佳蓉
以上正本係照原本作成。
如對本判決上訴，須於判決送達後20日內向本院提出上訴狀。如
委任律師提起上訴者，應一併繳納上訴審裁判費。
中　　華　　民　　國　　111 　年　　9 　　月　　22　　日
                                  書記官　陳立俐